ACORDAO-COMPLETO-2524454

ACÓRDÃO 61/2022 ATA 1/2022 - PLENÁRIO

VISTOS, relatados e discutidos estes autos de Representação formulada pelo Consórcio Conbrás-Top Service, em face de possíveis irregularidades na Licitação Eletrônica 2020/03585 (7421) , promovida pelo Banco do Brasil S.A., cujo objeto compreende a sustentabilidade operacional dos datacenters e ambientes de missão crítica do Banco do Brasil, localizados em Brasília/DF, Rio de Janeiro/RJ, São Paulo/SP, São Jose dos Pinhais/PR, Curitiba/PR e Belo Horizonte/MG, incluindo os serviços de monitoração, operação e manutenção das instalações eletromecânicas e civil, a gestão dos ativos de infraestrutura, o fornecimento de peças, materiais, insumos, bem como Representação com idêntico objeto, em processo apenso, formulada pela Empresa Green4T Soluções TI Ltda.,
ACORDAM os Ministros do Tribunal de Contas da União, reunidos em Sessão Plenária, diante das razões expostas pelo Relator, em:
9.1. conhecer da representação formulada pelo Consórcio Conbrás - Top Service, satisfeitos os requisitos de admissibilidade constantes no art. 87, § 2º, da Lei 13.303/2016, c/c o art. 237, inciso VII e parágrafo único, do Regimento Interno/TCU, e no art. 103, § 1º, da Resolução - TCU 259/2014, para, no mérito, considerá-la procedente;
9.2. conhecer da representação formulada pela empresa Green4T Soluções TI Ltda., satisfeitos os requisitos de admissibilidade constantes no art. 87, § 2º, da Lei 13.303/2016, c/c o art. 237, inciso VII e parágrafo único, do Regimento Interno/TCU, e no art. 103, § 1º, da Resolução - TCU 259/2014, para, no mérito, considerá-la improcedente;
9.3. determinar ao Banco do Brasil S.A., com fundamento no art. 4º, inciso I, da Resolução - TCU 315/2020, que, no prazo de quinze dias, adote providências quanto aos itens abaixo, e informe ao TCU, no mesmo prazo, os encaminhamentos realizados:
9.3.1. caso deseje dar continuidade à Licitação Eletrônica 2020/03585 (7421) , anule o ato administrativo que inabilitou o consórcio Conbrás Serviços Técnicos de Suporte Ltda. e Top Service Serviços e Sistemas S/A, e consequentemente todos os atos dele decorrentes, considerando que não restou demonstrada a motivação para interpretação dada pelo BB relativa à cumulatividade das exigências constantes dos subitens 8.9.1 e 8.9.2, a qual também não se coaduna com o disposto no item 66 do Regulamento de Licitações e Contratos do Banco do Brasil;
9.3.2. adote medidas internas com vistas ao aperfeiçoamento da redação de futuros editais, visto que o item 8.9 do edital da Licitação Eletrônica 2020/03585 (7421) , com previsão da admissão de consórcios na licitação, não detalhou e justificou, expressamente, serem cumulativos para cada empresa consorciada, individualmente, os requisitos de comprovação de capacidade econômico-financeira constantes dos subitens 8.9.1 e 8.9.2, permitindo dúvidas e questionamentos sobre essa cumulatividade, em descumprimento do princípio do julgamento objetivo e ao disposto no art. 66 do Regulamento de Licitações e Contratos do Banco do Brasil;
9.4.  dar ciência ao Banco do Brasil S.A, à empresa RCS Tecnologia Ltda., e às representantes do teor deste acórdão, destacando que o relatório e o voto o fundamentam podem ser acessados por meio do endereço eletrônico www.tcu.gov.br/acordaos;
9.5. arquivar os presentes autos, nos termos do art. 169, III, do Regimento Interno deste Tribunal, sem prejuízo de que a Selog monitore o cumprimento da determinação contida no item 9.3.

Representação sobre supostas irregularidades em licitação para contratação dos serviços técnicos especializados em sustentabilidade operacional dos data centers e ambientes de missão crítica do banco, localizados nas cidades de Brasília- DF, Rio de Janeiro - RJ, São Paulo- SP, São Jose dos Pinhais - PR, Curitiba - PR e Belo Horizonte  MG.

Banco do Brasil S.A.

3. Representante/Interessados:
3.1. Representante: Consórcio Conbrás - Top Service (33.158.874/0001-20)
3.2. Interessada: Rcs Tecnologia Ltda (08.220.952/0001-22).

13.1. Ministros presentes: Bruno Dantas (na Presidência), Walton Alencar Rodrigues, Augusto Nardes, Aroldo Cedraz, Raimundo Carreiro (Relator) e Jorge Oliveira.
13.2. Ministros-Substitutos convocados: Marcos Bemquerer Costa e André Luís de Carvalho.
13.3. Ministros-Substitutos presentes: Augusto Sherman Cavalcanti e Weder de Oliveira.

ACORDAO-COMPLETO-2543777

Acórdão 1829/2022 - Plenário

RCS TECNOLOGIA LTDA

RAIMUNDO CARREIRO

Adoto como Relatório e com os ajustes necessários, nos termos do art. 1º, § 3º, inciso I, da Lei 8.443/92, o Parecer do Ministério Público junto ao TCU à peça 96, de autoria do Procurador Júlio Marcelo de Oliveira, que sumariza adequadamente o trâmite processual e os derradeiros encaminhamentos.
 "Cuida-se de representação, com pedido de medida cautelar, formulada pelo Consórcio Conbrás - Top Service, com fundamento no art. 113, § 1º, da Lei 8.666/1993, e nos arts. 235 e 237, inciso VI, do Regimento Interno do TCU, c/c o art. 103, § 1º, da Resolução-TCU 259/2014, em razão de possíveis irregularidades na Licitação Eletrônica 2020/03585 (7421) , promovida pelo Banco do Brasil S.A., cujo objeto compreende a sustentabilidade operacional dos datacenters e ambientes de missão crítica do Banco do Brasil, localizados nas cidades de Brasília - DF, Rio de Janeiro - RJ, São Paulo - SP, São Jose dos Pinhais - PR, Curitiba - PR e Belo Horizonte - MG, incluindo os serviços de monitoração, operação e manutenção das instalações eletromecânicas e civil, a gestão dos ativos de infraestrutura, o fornecimento de peças, materiais, insumos e todo o necessário para a prestação dos serviços. 
 No âmbito destes autos, o Consórcio Conbrás-TOP Service suscitou que o edital possuía impropriedades relacionadas à aferição da qualificação econômico-financeira de consórcios. Pleiteou que fosse adotada medida cautelar e, no mérito, fosse determinada a anulação do ato que desclassificou a representante.  
 Ao ser avaliada a matéria, em exame de cognição sumária, a unidade instrutiva entendeu (peças 16/8) que estavam presentes os requisitos necessários para a adoção de medidas cautelares, motivo por que propôs o seguinte: 
"29. Em virtude do exposto, propõe-se: 
29.1. conhecer da representação, satisfeitos os requisitos de admissibilidade constantes no art. 87, § 2º, da Lei 13.303/2016, c/c o art. 237, inciso VII e parágrafo único, do Regimento Interno/TCU, e no art. 103, § 1º, da Resolução - TCU 259/2014; 
29.2. deferir o pedido de concessão de medida cautelar, sem oitiva prévia, com fulcro no art. 276 do Regimento Interno/TCU, tendo em vista a existência dos elementos necessários para sua adoção, a fim de que o Banco do Brasil S.A. - Diretoria de Suprimentos, Infraestrutura e Patrimônio/Cesup Compras e Contratações - São Paulo suspenda o andamento da Licitação Eletrônica 2020/03585 (7421) até que o Tribunal delibere sobre o mérito da matéria ora em apreço e, caso algum contrato já tenha sido firmado, abstenha-se de praticar qualquer ato com vistas à sua execução até a deliberação definitiva desta Corte; 
29.3. realizar a oitiva do Banco do Brasil S.A. - Diretoria de Suprimentos, Infraestrutura e Patrimônio/Cesup Compras e Contratações - São Paulo, com amparo no art. 276, § 3º, c/c art. 250, V, todos do Regimento Interno/TCU, para que, no prazo de quinze dias, se pronuncie em relação aos pressupostos da cautelar deferida, e quanto aos seguintes pontos relativos a Licitação Eletrônica 2020/03585 (7421) : 
a)	justificativa detalhada para a desclassificação do consórcio Conbrás - Top Service (Empresa líder: Conbrás Serviços Técnicos de Suporte Ltda) , uma vez que, caso venha a ser confirmado que o Banco do Brasil impôs aos consórcios a exigência cumulativa dos requisitos relativos a índice contábil e patrimônio líquido mínimo, observar-se-á possível não conformidade do certame com o princípio da vinculação ao instrumento convocatório e do julgamento objetivo, tratados no art. 31 da Lei 13.303/2016, pois, da leitura dos itens 8.3.7, 8.3.7.2, bem como dos itens 8.9.1 e 8.9.2 do edital, observa-se, a princípio, que as exigências não seriam cumulativas;  
b)	justificativa para a suposta adoção de tratamento diferenciado entre licitantes individuais e licitantes reunidas em consórcio quanto à exigência dos índices contábeis ou patrimônio líquido mínimo, de forma cumulativa ou alternativa, para comprovação de qualificação econômico-financeira, o que pode ter afrontado o princípio da igualdade, também tratado no art. 31 da Lei 13.303/2016; 
c)	justificativa para o possível entendimento de não atendimento, pelo representante, do item 8.9.2 do edital, considerando que, segundo o representante, o patrimônio líquido das duas empresas que compõem o consórcio, nos valores de R$ 761.310.000,00 e R$ 28.973.234,52, seria suficiente a atender a regra citada, uma vez que, de acordo com sua proposta, seria necessário demonstrar valor de R$ 9.300.960,00, o que pode ter afastamento indevidamente do certame proposta mais vantajosa, em afronta também ao art. 31 da Lei 13.303/2016; 
d)	demais informações que julgar necessárias; e 
e)	designação formal de interlocutor que conheça da matéria para dirimir eventuais dúvidas, informando nome, função/cargo, e-mail e telefone de contato. 
29.4. considerando a possibilidade de construção participativa das deliberações deste Tribunal, nos termos do art. 14 da Resolução-TCU 315/2020, bem como o previsto nas Normas de Auditoria (NAT) aprovadas pela Portaria TCU 280/2010, referente aos comentários dos gestores (no que se aplica a representações e denúncias) : 
a)	solicitar ao Banco do Brasil S.A. - Diretoria de Suprimentos, Infraestrutura e Patrimônio/Cesup Compras e Contratações - São Paulo, caso queira, no prazo de quinze dias: 
a.1)	a apresentação de possíveis ações corretivas que poderão ser tomadas pelo Banco do Brasil S.A. - Diretoria de Suprimentos, Infraestrutura e Patrimônio/Cesup Compras e Contratações - São Paulo para prevenir ou corrigir os indícios de irregularidades detectados ou remover seus efeitos; 
a.2)	na hipótese de serem consideradas insuficientes, pelo TCU, as alternativas apresentadas pela unidade jurisdicionada, a manifestação quanto aos possíveis impactos de: i) determinação do TCU para anulação do certame e atos dele decorrentes em função dos indícios de irregularidades verificados; ou ii) retorno da fase do certame; 
b)	alertar o Banco do Brasil S.A. - Diretoria de Suprimentos, Infraestrutura e Patrimônio/Cesup Compras e Contratações - São Paulo, com relação à construção participativa de deliberações, de que: 
b.1)	a sua manifestação quanto às alternativas para corrigir os indícios de irregularidades verificados e quanto aos impactos das possíveis medidas a serem adotadas pelo TCU será avaliada na proposição de mérito, mas não vincula as decisões desta Corte de Contas, notadamente quando os riscos decorrentes de sua adoção e/ou da manutenção de situação irregular não se coadunarem com o interesse público que se pretende tutelar; 
b.2)	a ausência de manifestação no prazo estipulado não impedirá o andamento processual, podendo o TCU vir a prolatar decisão de mérito, caso haja elementos suficientes que caracterizem afronta às normas legais e/ou possibilidade de ocorrência de prejuízos à Administração; e 
b.3)	a ausência de manifestação não será considerada motivo de sanção. 
29.5.	realizar, nos termos do art. 276, § 3º, c/c art. 250, V, todos do Regimento Interno/TCU, a oitiva da sociedade empresária RCS Tecnologia Ltda. (CNPJ 08.220.952/0001-22) , para, no prazo de quinze dias, manifestar-se, caso queira, sobre os fatos constantes no subitem 29.3 retro, assim como sobre os pressupostos da cautelar adotada; 
29.6.	diligenciar o Banco do Brasil S.A. - Diretoria de Suprimentos, Infraestrutura e Patrimônio/Cesup Compras e Contratações - São Paulo, com fundamento nos artigos 157 e 187 do Regimento Interno deste Tribunal, para que, no prazo de quinze dias úteis, encaminhe cópia dos seguintes documentos e/ou esclarecimentos: 
a)	encaminhe a íntegra da decisão, bem como a ata atualizada do certame e o parecer técnico que entendeu como não atendido, pelo consórcio, o item 8.9.1 do edital e demais documentos comprobatórios da decisão; e 
b)	demais informações que julgar necessárias. 
29.7. indeferir, com fulcro no art. 146, § 2º, do Regimento Interno/TCU, o pedido formulado pelo representante, de ser considerado como parte interessada, mas lhe autorizando, caso requeira, vista e cópia às peças não sigilosas dos presentes autos após a prolação da deliberação de mérito dos presentes autos; 
29.8. encaminhar cópia da presente instrução ao Banco do Brasil S.A. - Diretoria de Suprimentos, Infraestrutura e Patrimônio/Cesup Compras e Contratações - São Paulo e à sociedade empresária RCS Tecnologia Ltda., de maneira a embasar suas respectivas respostas; e 
29.9. comunicar ao representante a decisão que vier a ser prolatada." 
Encaminhados os autos ao Ministro Raimundo Carreiro, foi exarada a decisão constante à peça 19, referendada pelo Acórdão 1679/2021-TCU-Plenário, segundo a qual sua Excelência anuiu ao exame empreendido pela Selog e determinou, cautelarmente, que o Banco do Brasil suspendesse o andamento da Licitação Eletrônica 2020/03585 (7421) , até que o Tribunal deliberasse sobre o mérito da matéria. 
Não resignado, o Banco do Brasil agravou tal deliberação (peças 34/9) .  
Ao apreciar os elementos recursais, o Ministro-Relator, por intermédio do despacho acostado à peça 45, conheceu do agravo para dar-lhe provimento e revogar a medida cautelar deferida em 12/7/2021. 
Ato contínuo, recebidas as manifestações das oitivas promovidas pelo Tribunal, foi elaborada, no âmbito da Selog, a instrução acostada à peça 90, por meio da qual o auditor-instrutor concluiu que a representação deveria ser considerada parcialmente procedente. Foi proposto o seguinte encaminhamento: 
"53.1. conhecer da representação, satisfeitos os requisitos de admissibilidade constantes no art. 87, § 2º, da Lei 13.303/2016, c/c o art. 237, inciso VII e parágrafo único, do Regimento Interno/TCU, e no art. 103, § 1º, da Resolução - TCU 259/2014; 
53.2. no mérito, considerar a presente representação parcialmente procedente; 
53.3. dar ciência ao Banco do Brasil S.A., com fundamento no art. 9º, inciso I, da Resolução - TCU 315/2020, sobre a seguinte impropriedade/falha, identificadas na Licitação Eletrônica 2020/03585 (7421) , para que sejam adotadas medidas internas com vistas à prevenção de outras ocorrências semelhantes: 
a) o item 8.9 do edital, com previsão da admissão de consórcios na licitação, não detalhou, expressamente, serem cumulativos os requisitos de comprovação de capacidade econômico-financeira constantes dos subitens 8.9.1 e 8.9.2, permitindo dúvidas e questionamentos sobre essa cumulatividade, em descumprimento do princípio do julgamento objetivo; 
53.4. informar ao Banco do Brasil S.A., à empresa RCS Tecnologia Ltda. e ao representante do acórdão que vier a ser proferido, destacando que o relatório e o voto que fundamentam a deliberação ora encaminhada podem ser acessados por meio do endereço eletrônico www.tcu.gov.br/acórdãos; e 
53.5. arquivar os presentes autos, nos termos art. 169, III, do Regimento Interno deste Tribunal" 
Elevados os autos ao corpo diretivo da Selog, o sr. diretor exarou o pronunciamento constante à peça 91, o qual contou com a anuência do titular daquela unidade, no sentido de que a representação 	deveria 	ser 	considerada 	procedente, 	devendo ser adotado o seguinte encaminhamento: 
"20.1. conhecer da representação, satisfeitos os requisitos de admissibilidade constantes no art. 87, § 2º, da Lei 13.303/2016, c/c o art. 237, inciso VII e parágrafo único, do Regimento Interno/TCU, e no art. 103, § 1º, da Resolução - TCU 259/2014;  
20.2. no mérito, considerar a presente representação procedente;  
20.3. determinar ao Banco do Brasil S.A., com fundamento no art. 4º, inciso I, da Resolução - TCU 315/2020, que, no prazo de quinze dias, adote providências quanto aos itens abaixo, e informe ao TCU, no mesmo prazo, os encaminhamentos realizados: 
a) caso deseje dar continuidade à Licitação Eletrônica 2020/03585 (7421) , anule o ato administrativo que inabilitou o consórcio Conbrás Serviços Técnicos de Suporte Ltda. e Top Service Serviços e Sistemas S/A, e consequentemente todos os atos dele decorrentes, considerando que não restou demonstrada a motivação para interpretação dada pelo BB relativa à cumulatividade das exigências constantes dos subitens 8.9.1 e 8.9.2, a qual também não se coaduna com o disposto no item 66 do Regulamento de Licitações e Contratos do Banco do Brasil;  
20.4. informar ao Banco do Brasil S.A, à empresa RCS Tecnologia Ltda., e ao representante do acórdão que vier a ser proferido, destacando que o relatório e o voto que fundamentam a deliberação ora encaminhada podem ser acessados por meio do endereço eletrônico www.tcu.gov.br/acordaos; e 
20.5. arquivar o presente processo, com fulcro no art. 169, III, do Regimento Interno/TCU, sem prejuízo de que a Selog monitore o cumprimento da determinação proposta no item 20.3 retro."  
***
 Paralelamente, no âmbito do processo TC Processo 012.386/2021-9, apenso, tratou-se de representação, também com pedido de medida cautelar, apresentada pela empresa Green4T Soluções TI Ltda. relatando outras irregularidades acontecidas na condução da Licitação Eletrônica 2020/03585 (Licitação 854351) , do Banco do Brasil S/A (BB) . 
 Naqueles autos, a representante insurgiu-se quanto ao não parcelamento do objeto, pois o objeto do certame contempla a prestação de serviços em dez unidades a serem realizados em diversas cidades (Brasília/DF, Rio de Janeiro/RJ, São Paulo/SP, São José dos Pinhais/PR, Curitiba/PR e Belo Horizonte/MG) . Além disso, insurgiu-se quanto à vedação ao somatório de atestados e quanto ao alegado excesso na exigência de quantitativo mínimo das parcelas de maior relevância.  
Ao ser promovido o exame inicial (peça 14) , o auditor-instrutor, no que foi acompanhado pelo corpo diretivo da Selog (peça 15) , propôs o seguinte: 
"16. Em virtude do exposto, propõe-se: 
16.	1. conhecer da representação, satisfeitos os requisitos de admissibilidade constantes no art. 113, § 1º, da Lei 8.666/1993, c/c os arts. 235 e 237, VII, do Regimento Interno deste Tribunal, e no art. 103, § 1º, da Resolução - TCU 259/2014; 
16.2. realizar a oitiva prévia da Diretoria de Suprimentos, Infraestrutura e Patrimônio/Cesup Compras e Contratações - São Paulo do Banco do Brasil, com fulcro no art. 276, § 2º, do Regimento Interno deste Tribunal para que, no prazo de cinco dias úteis, se pronuncie, referente à Licitação Eletrônica 2020/03585, acerca da existência dos pressupostos da medida cautelar pleiteada e acerca dos indícios de irregularidade indicados nesta instrução, em especial quanto aos seguintes tópicos: 
a) direcionamento da licitação em favor da empresa vencedora do certame, tendo em vista: 
a.1) o não parcelamento do objeto, contrariando o disposto no art. 32 da Lei 13.303/2016; 
a.2) a vedação do somatório de atestados para fins de comprovação da qualificação técnica das empresas sem a devida motivação (item 8.3.11.2 do edital) , ferindo o entendimento do TCU expresso nos Acórdão 1544/2008-TCU-Primeira Câmara, 3.856/2009-TCU-1ª Câmara e 743/2019-TCU-Plenário; 
a.3) a exigência, sem a devida justificativa, de quantitativos mínimos superiores a 50%, a que apenas a empresa atualmente contratada atenderia, em dissonância com a jurisprudência deste tribunal, conforme Acórdão 1284/2003-TCU-Plenário, 2.088/2004-TCU-Plenário, 737/2012-TCU-Plenário, 1.469/2012-TCU-Plenário, 1.842/2013-TCU-Plenário e 827/2014-TCU-Plenário; e 
a.4) baixa concorrência real durante a sessão de disputa de lances, considerando que: 
a.4.1) das sete empresas que cadastraram propostas no sistema, apenas três participaram efetivamente da sessão de lances do certame, pois as outras quatro não chegaram a apresentar lances, além do fato de suas propostas terem sido feitas pelo valor equivalente ao somatório de trinta parcelas mensais ao invés de apenas uma parcela mensal de preço, como seria o correto; 
a.4.2) das três participantes que ofereceram lances, apenas duas de fato competiram, do início ao fim, apresentando propostas compatíveis com as expectativas de qualquer sessão de lances; e 
 a.4.3) a terceira participante apresentou estranho comportamento durante a sessão, visto que ora oferecia lance por valor multiplicado por trinta, ora por valor bem superior aos lances mais recentes das outras duas concorrentes; 
b)	demais informações que julgar necessárias; e 
c)	designação formal de interlocutor que conheça da matéria para dirimir eventuais dúvidas, informando nome, função/cargo, e-mail e telefone de contato. 
16.3. diligenciar a Diretoria de Suprimentos, Infraestrutura e Patrimônio/Cesup Compras e Contratações - São Paulo do Banco do Brasil, com fundamento nos artigos 157 e 187 do Regimento Interno deste Tribunal, para que, no prazo de cinco dias úteis, encaminhe, em relação à Licitação Eletrônica 2020/03585, cópia dos seguintes documentos e/ou esclarecimentos: 
a)	a possibilidade de que o parcelamento do objeto poderia provocar redução do valor global da licitação na faixa entre 20% e 30%, como alega o representante; 
b)	viabilidade do parcelamento do objeto ante o fato de que os ambientes de missão crítica licitados são independentes, localizam-se muito distantes, uns dos outros, possuem sistemas redundantes, além de uma série de proteções, de modo que não compartilham subsistemas nem equipamentos com os demais ambientes, especialmente quando localizados em diferentes cidades, motivos pelos quais eventuais falhas verificadas no funcionamento de um desses ambientes não afetam os demais; 
c)	cópia do estudo técnico preliminar, que comprove a alegação de inviabilidade técnica do parcelamento do objeto;  
d)	falta de previsão de que os serviços deverão ser disponibilizados mediante ferramenta única de gerenciamento como forma de garantir a segurança da informação, tendo em vista que tal forma de prestação do serviço não consta do edital; 
e)	se a entidade está coberta contratualmente pelo serviço com razoável vigência e se o contrato atual admite prorrogação excepcional; 
f)	caso haja possibilidade de manutenção do contrato com a atual prestadora dos serviços, se as condições dessa contratação seriam melhores (menor preço e atendimento satisfatório) que o que se está em vias de contratar; e 
g)	demais informações que julgar necessárias; 
16.4. indeferir, com fulcro no art. 146, § 2º, do Regimento Interno/TCU, o pedido formulado pelo advogado Luiz Antônio Beltrão, OAB/DF 19.773, de o representante ser considerado como parte interessada, mas lhe autorizando, caso requeira, vista e cópia às peças não sigilosas dos presentes autos, considerando que o pleiteante figura dentre os legitimados previstos no art. 62, caput e parágrafo único, da Resolução-TCU 259/2014, alterada pela Resolução-TCU 316/2020; 
16.5. alertar a Diretoria de Suprimentos, Infraestrutura e Patrimônio/Cesup Compras e Contratações - São Paulo do Banco do Brasil quanto à possibilidade de o TCU vir a conceder medida cautelar para a suspensão do ato ou procedimento impugnado, caso haja indicativo de afronta às normas legais e/ou possibilidade de ocorrência de prejuízos à Administração; e 
16.6. encaminhar cópia da presente instrução à Diretoria de Suprimentos, Infraestrutura e Patrimônio/Cesup Compras e Contratações - São Paulo do Banco do Brasil, de maneira a embasar as respostas à oitiva prévia." 
Submetidos os autos ao Exmo. Relator, foi exarada a decisão constante à peça 16, por meio do qual sua Excelência anuiu à proposta de encaminhamento da unidade instrutiva.  
Interposto recurso de agravo (peça 30) , foi-lhe negado provimento por intermédio do Acórdão 2310/2021-TCU-Plenário, ocasião na qual os autos foram encaminhados à Secretaria de Fiscalização de Tecnologia da Informação (Sefti) deste Tribunal, para que procedesse à avaliação dos fatos e fundamentos trazidos pela representante.  
Finalizado o exame de mérito (peça 64) , o auditor-instrutor concluiu o seguinte: 
"70. No que tange ao requerimento de medida cautelar, entende-se que este deve ser rejeitado pois o estado do processo permite a formulação imediata de proposta de mérito, com base no § 6º do art. 276 do RI/TCU. 
71.	Dado o exposto, conclui-se que assiste razão à representante e que os requisitos editalícios por ela mencionados causaram graves restrições à competitividade, com potencial prejuízo ao erário, bem como podem ter impedido diversas empresas capacitadas de participarem do certame, direcionando o objeto para um grupo muito reduzido e restrito de empresas, possivelmente já conhecidas no mercado em que atuam, dando ares de disputa onde ela não aconteceu. 
72.	Assim, deve o Tribunal determinar ao BB a anulação da Licitação Eletrônica 2020/03585 (Licitação 854351) e de todos os atos que nela tenham tido origem, tendo em vista que o seu edital contém graves restrições à competitividade, impedindo a obtenção da melhor proposta pela administração. Além disso, o Tribunal deve dar ciência ao banco acerca das ilegalidades aqui detectadas a fim de evitar a ocorrência de novas falhas em outros processos semelhantes ou com o mesmo objeto.  
73.	Vale 	destacar 	que, 	em 	consulta 	aos 	sistemas 	do 	BB (https://fornecedor.bb.com.br/#!/contratos-formalizacao/listar/externo - consulta em 29/10/2021) , pode-se verificar que a empresa RCS Tecnologia Ltda. ainda não teria sido contratada, em linha com a informação prestada pela estatal de que ainda se encontrava em fase de análise da documentação de habilitação (peça 38, p. 26) . Desse modo, não haveria obrigatoriedade de ouvir a empresa RCS Tecnologia Ltda. previamente à decisão de determinar a anulação da licitação em tela. Muito embora essa tenha sido uma prática comum nos processos do Tribunal, o simples fato de ter se classificado em um processo licitatório não dá à empresa direito subjetivo à contratação a ser eventualmente tutelado. Nesse sentido os Acórdão 515/2018-TCU-Plenário - Rel. Augusto Nardes; 1.642/2016-TCUPlenário - Rel. Walton Alencar Rodrigues; 1.667/2017-TCU-Plenário - Rel. Aroldo Cedraz, apenas para citar alguns exemplos desse entendimento. Por essa razão, a oitiva, nesses casos, entende-se que não é obrigatória." 
Foi proposto, então, com a anuência do corpo diretivo da Sefti (peças 65/6) , o seguinte: 
"77.  Ante o exposto, submetem-se os autos à consideração superior, para que sejam encaminhados ao relator, Ministro Raimundo Carreiro, propondo: 
77.1.  conhecer da presente representação, satisfeitos os requisitos de admissibilidade previstos nos arts. 235 e 237, inciso VII, do Regimento Interno deste Tribunal, c/c o art. 87, § 2º, da Lei 13.303/2016 e no art. 103, § 1º, da Resolução - TCU 259/2014, para, no mérito, considerá-la procedente; 
77.2. indeferir o requerimento de medida cautelar apresentado pela representante, tendo em vista a formulação do mérito do processo; 
77.3. com fundamento no artigo 71, inciso IX, da Constituição Federal, c/c artigo 45 da Lei 8.443/1992, assinar prazo de cinco dias para que o Banco do Brasil S/A, no que tange à Licitação Eletrônica 2020/03585 (Licitação 854351) , adote as medidas abaixo, necessárias ao exato cumprimento da lei: 
77.3.1 promova sua anulação e de todos os atos dela decorrentes, tendo em vista que o seu edital contém graves restrições à competitividade, violando o art. 31 da Lei 13.303/2016, com potencial prejuízo ao erário, já que podem ter impedido diversas empresas capacitadas de participar do certame, direcionando o objeto para um grupo muito reduzido e restrito de empresas, impedindo a seleção da melhor proposta para a administração (art. 32, II, da Lei 13.303/2016) , face ao não parcelamento obrigatório do objeto, nos termos do art. 32, III, do mesmo diploma legal, e à exigência desproporcional de requisitos a serem comprovados por meio de atestados da capacidade técnica, em desacordo com a jurisprudência do TCU sobre o assunto; 
77.3.2. encaminhe ao Tribunal, no prazo de até quinze dias, documentação que comprove o cumprimento do subitem acima; 
77.4. dar ciência ao Banco do Brasil S/A, com fundamento no art. 9º, I, da Resolução TCU 315/2020, que no âmbito da Licitação Eletrônica 2020/03585 (Licitação 854351) foram identificadas as irregularidades abaixo destacadas: 
77.4.1. ausência de parcelamento mandatório do objeto em tantas unidades quanto economicamente viáveis, contrariando o disposto no art. 32, III, da Lei 13.306/2016; 
77.4.2. a exigência de requisitos a serem comprovados por meio de atestados tomando-se por base um datacenter hipotético, formado pelo somatório das características dos demais, restringiu a competição por meio de exigências descabidas ou pela vedação injustificada do somatório de atestados menores, e pode ter impedido a obtenção da melhor proposta para a administração, em contrariedade ao art. 32, II, da Lei 13.303/2016; 
77.5. dar conhecimento do acórdão que vier a ser proferido à representante, à empresa Conbrás Serviços Técnicos de Suporte Ltda. e ao Banco do Brasil S/A, destacando que o relatório e o voto que fundamentam a deliberação ora encaminhada podem ser acessados por meio do endereço eletrônico www.tcu.gov.br/acordaos e que, caso tenham interesse, o Tribunal pode encaminhar-lhes cópia desses documentos sem quaisquer custos; e 
77.6. arquivar os presentes autos, com fundamento no parágrafo único do art. 237, c/c o parágrafo único do art. 235, ambos do Regimento Interno do TCU, e no art. 105 da Resolução - TCU 259/2014." 
II
 O Ministério Público de Contas, pelos motivos a seguir expostos, manifesta-se parcialmente de acordo com as propostas de encaminhamento apresentadas no âmbito dos processos Processo 019.112/2021-1 e Processo 012.386/2021-9.  
II.1
Inicialmente, no tocante ao presente processo, observa-se que o ponto fulcral da análise reside em aspetos relacionados à aferição da qualificação econômico-financeira dos consórcios interessados em contratar com a administração pública.  
 Quanto a esse ponto, o MP de Contas entende que deve prosperar o entendimento externado pelo Diretor técnico da 1ª Diretoria da Selog, o qual concluiu que, no caso em apreço, o Banco do Brasil exigiu requisitos de qualificação econômico-financeira mais rígidos para os consórcios do que o definido no art. 66, "a" do Regulamento de Licitações e Contratos do Banco do Brasil (RLCBB) , a seguir transcrito:  
Art. 66. Quando permitida a participação na licitação de pessoas jurídicas organizadas em consórcio, serão observadas as seguintes condições:  
[...] 
IV - comprovação de qualificação econômico-financeira, mediante: 
a)	apresentação do somatório dos valores de cada consorciado, na proporção de sua respectiva participação, podendo o BB estabelecer, para o consórcio, um acréscimo de até 30% (trinta por cento) dos valores exigidos para licitante individual; e 
b)	demonstração, por cada consorciado, do atendimento aos requisitos contábeis definidos no instrumento convocatório 
Nesse cenário, tendo sido inobservado o regulamento de licitações daquela instituição, deve prosperar a proposta de encaminhamento apresentada pelo sr. Diretor, com a qual anuiu o titular da Selog, no sentido de o Tribunal determinar ao Banco do Brasil S.A. que anule o ato administrativo que inabilitou o consórcio Conbrás Serviços Técnicos de Suporte Ltda. e Top Service Serviços e Sistemas S/A, e consequentemente todos os atos dele decorrentes, considerando que não restou demonstrada a motivação para interpretação dada pelo BB relativa à cumulatividade das exigências constantes dos subitens 8.9.1 e 8.9.2, a qual também não se coaduna com o disposto no item 66 do Regulamento de Licitações e Contratos do Banco do Brasil.  
II.2
Passando-se ao processo TC Processo 012.386/2021-9, observa-se que o auditor-instrutor sugeriu a anulação do certame ao ponderar que não fora adequadamente justificada a opção do Banco do Brasil pelo não parcelamento do objeto.  
Quanto ao tema, ponderou o auditor: 
"41. Assim, os argumentos lacunosos apresentados pelo BB, ao lado de alegações genéricas, não são suficientes para demonstrar a vantajosidade para a administração no não parcelamento do objeto e, ao contrário, o conjunto probatório carreado aos autos denotam um ambiente de restrição à competividade." 
 Não obstante, o MP de Contas possui entendimento diverso, no sentido de que constam dos autos justificativas hábeis a explicar o porquê da opção do Banco do Brasil de não parcelar o objeto do certame em análise.  
Nessa linha, convém destacar que a empresa estatal expressamente registrou que o parcelamento obrigatório do objeto foi contraindicado por razões de segurança da informação e por haver interrelação e dependência entre os serviços executados nos diversos datacenters. 
 Tal interdependência foi, ao contrário do que registrado pelo auditor-instrutor, evidenciada pelo Banco, o qual destacou que a topologia dos serviços necessitava, em algumas oportunidades, o tratamento por mais de um datacenter. Veja-se, nesse sentido, o que ponderou a instituição financeira:  
"a opção por lote único mitigará atrasos ou retrabalhos, inerentes das diferenças metodológicas, quando da existência de mais de uma contratada. Pela mesma razão, a inserção de uma terceira pessoa na relação entre o Banco do Brasil e a licitante vencedora deste processo dispersaria a visão de motivos e finalidade, colocando em risco a disponibilidade dos serviços suportados pelos ambientes de data center, como o Sistema Financeiro Nacional. O modelo proposto de contratação representa a gestão integrada sem divisão de responsabilidades, inibindo conflitos, sobreposição de atividades e a diluição do comprometimento com o todo do processo." 
 Além disso, o Banco do Brasil ressaltou, em sua derradeira manifestação naqueles autos (peça 47) , o seguinte: 
"12. O Edital de Licitação Eletrônica nº 2020/03585, a que se refere a presente Representação, tem por objetivo final suportar os negócios do Banco do Brasil, além de serviços que o Banco presta para o Sistema Financeiro Nacional (SFN) . 
13.	Em razão disso, a futura contratada precisa entregar 100% (cem por cento) de disponibilidade dos sistemas de infraestrutura, como energia ininterrupta e arcondicionado, responsáveis pelo funcionamento dos servidores onde são processadas as operações da tecnologia da informação (TI) . 
14.	Os serviços de TI estão distribuídos nos ambientes de missão crítica, objetos do Edital em questão, sendo que essa distribuição cabe à arquitetura de TI adotada pelo Banco do Brasil. A paralisação de um só ambiente crítico, dentre os dez contemplados no certame, pode acarretar prejuízo no processamento de outro ambiente, localizado em região geográfica distinta.  
15.	Dessa forma, em exemplificação, a interrupção do fornecimento de energia do data center 1 não afeta o fornecimento de energia do data center 2, pois os sistemas de infraestrutura são sim independentes, como exposto exaustivamente pelo Banco em suas respostas. Contudo, a falta de energia do data center 1 pode causar indisponibilidade de serviços de TI processados neste ambiente que afetará os serviços de TI do data center 2.  
16.	É visto, portanto, que neste caso um data center depende do outro. Ou seja, os data centers guardam dependência entre si para garantir o processamento total de TI do Banco.  
17.	Assim, para mitigar o risco de indisponibilidade dos serviços de TI do Banco e do SFN, é de suma importância a prestação dos serviços de forma uniformizada e integrada, com gestão centralizada, processos unificados e padronizados e equipes atuando em total sinergia." 
Em aditamento às informações já constantes dos autos à época da análise empreendida pela Sefti, a estatal apresentou explanações complementares (peças 94/5 destes autos) , por meio das quais detalha amiúde a questão da contratação da interdependência lógica dos datacenters. Veja-se, por aplicável, o seguinte excerto do documento intitulado "Análise de Engenharia - Licitação Eletrônica nº 2020/03585" (peça 95) .  
"Apesar da infraestrutura de engenharia ser independente em cada data center, o Banco do Brasil construiu uma topologia de TI de tal modo que todos os datacenters formam um grande ecossistema dependente entre si. No mais, há necessidade de os processamentos estarem próximos aos usuários, por questões técnicas de performance das aplicações de TI, em um conceito conhecido no mercado como "edge". Assim, os data centers "remotos" (fora de Brasília) são extensões do data center principal (ICI II/DF) , desse modo, os sistemas de TI operam de forma integrada e interdependentes nesse "ecossistema" de data center projetado pelo banco.  
A seguinte figura apresenta, de forma resumida, a distribuição, a dimensão e as conexões entre os data centers.  
Para exemplificar essa interdependência, se um cliente estiver em uma agência na cidade de Belo Horizonte/MG realizando uma transferência bancária, vários data centers serão utilizados:  
1.	DC BH01/MG: solicitação da transação originada na agência conectada ao DC; 
2.	DC ICI II/DF (CCT I) : processamento da transação; 
3.	DC Verbo Divino/SP: envia notificação/SMS ao cliente comunicando a transação; 
4.	DC SJP/PR: presta suporte via CRBB - Central de Relacionamento Banco do Brasil - em caso de dúvidas ou questionamentos do cliente. 
Ou seja, pelo menos 4 (quatro) data centers serão necessários para uma simples transferência bancária.  
Como exemplo adicional, os data centers do Rio de Janeiro/RJ, embora sejam controlados por Brasília, efetuam o processamento da mesa financeira do Banco, na ordem de bilhões de reais. Portanto, qualquer incidente num DC pode afetar o cliente final e o funcionamento do sistema como um todo. 
Nesse contexto, destacamos que o principal data center do Banco é o ICI II/DF (CCT I) , onde ocorre a maior parte do processamento e o armazenamento dos dados dos clientes e principais dados corporativos, protegidos por contingências e backups exigidos pelas regulamentações que regem o setor bancário. Todos os dados e processamento são replicados, na forma de backup, no DC Capital Digital/DF.  
Além disso, toda a gestão de TI e de infraestrutura é centralizada em Brasília, tais como: a) a aquisição de equipamentos de TI para os data centers, o planejamento da instalação dos ETIs e da ocupação do DC, que impactam diretamente no planejamento e disponibilização de instalações de energia e de ar condicionado, serviços objeto da empresa contratada; 
b)	a compatibilização e análise de riscos para intervenções na infraestrutura dos DCs; 
c)	a gestão de crises: grupo multidisciplinar composto por TI BB, engenharia BB e mantenedora, com padronização de informação e comunicação; 
d)	monitoração remota de TI e infraestrutura (em implantação - há projeto para monitoração centralizada de toda a infraestrutura em Brasília, indo ao encontro da filosofia de monitoramento centralizado de TI) . Para exemplificar essa integração, em dias de pico de processamento, como nos pagamentos no início do mês, ou quando há incidentes em TI, as atividades na infraestrutura são suspensas em todos os sites, tendo em vista que os sites "remotos" são extensão do principal em Brasília." (grifou-se)   
Conforme se depreende dos excertos acima transcritos, a topologia dos sistemas de tecnologia da informação do Banco do Brasil contempla datacenters interdependentes, bem como se evidencia que os serviços prestados são críticos não apenas para a empresa estatal, mas para todo o Sistema Financeiro Nacional. 
 Deve ser ressaltado, outrossim, que informações apresentadas pelo Banco também denotam que o não parcelamento do objeto também será financeiramente vantajoso para a instituição. Observe-se o que pontuou a estatal, in verbis: 
"Assim como evidenciado no PE nº 021/2020 do TCU, com a adoção do modelo único na forma proposta, haverá redução na quantidade de contratos possibilitando a centralização das administrações local e central da contratada, além de reduzir a carga administrativa do Banco na gestão de contratos, evidenciando a compatibilidade com os princípios da eficiência, da economicidade e da vantajosidade para Administração Pública, bem como a segurança quanto ao alcance dos resultados previstos e a redução de custos, conforme consta no Estudo Técnico Preliminar (ETP) apresentado anteriormente. 
Cabe destacar que o referido Estudo Técnico Preliminar realizado à época da modelagem do processo licitatório, para balizar a decisão de qual estratégia de contratação seria adotada, abordou apenas a mudança de modelo contratual tradicional utilizado atualmente, para um modelo mais moderno conhecido como "facilities". 
Naquele momento, o modelo de gestão integrado e centralizado de oito data centers, adotado pelo Banco a partir de novembro de 2019, já havia sido validado, uma vez que demonstrou ganhos substanciais para a Administração Pública, sobretudo na redução de riscos. Portanto, esse ponto já estava pacificado com a alta liderança do BB e não foi dissertado no Estudo. 
Embora o mencionado ETP não tenha abordado o parcelamento dos data centers das cinco unidades federativas, estudos internos evidenciam a vantajosidade financeira da licitação em lote único quando comparado a cinco lotes (um por unidade federativa - UF) , conforme resumo da tabela a seguir. 

Este comparativo foi pautado com análises da estrutura contratual necessária nos casos de licitações parceladas e não-parceladas. A avaliação revelou que o loteamento incorreria em grande aumento de custos para a Administração Pública.  
Tendo em vista a necessidade de uma estrutura fixa mínima da contratada para cada lote, o custo mensal sairia de R$ 457 mil para R$ 1,6 milhões. Por exemplo, a estrutura de gestores (de contrato, de operação e de manutenção) , responsáveis técnicos, equipes de PCM (Planejamento e Controle de Manutenção) , de automação, de processos e qualidade e de apoio administrativo, que foi projetada de forma centralizada neste certame em lote único, deveria ser prevista para cada contrato.  
Ainda nesse sentido, a administração central da empresa, composta no BDI, também aumentaria, uma vez que essa taxa é inversamente proporcional ao tamanho do contrato, pois a contratada pode compartilhar a estrutura de seu escritório central para administrar diversos contratos simultaneamente. 
Esses custos das administrações local e central da contratada representam um aumento de R$ 90 milhões em 60 (sessenta) meses, elevando os custos em 41%, como visto na Planilha Orçamentária Comparativa em anexo. 
E não se pode descartar que incorreria ao Banco uma carga administrativa muito maior para gerenciar 5 (cinco) contratos ao invés de um, haja vista que necessitaria de mais fiscais de contrato, mais escritórios locais do Banco para fiscalização do serviço, maior oneração da estrutura responsável por aprovações de aditamentos contratuais (jurídico, assessores, gerentes, diretores e vice-presidentes) . Diante da complexidade da estrutura do Banco, esse valor não pode ser estimado com boa aproximação, porém, segundo a Caixa Econômica Federal, após sua primeira contratação com unificação de contratos em 2014, houve uma redução de 12% a 14% dos custos da estrutura administrativa (fonte: 3º Seminário Nacional de Obras Públicas e Manutenção Predial) ." (grifou-se) 
Nesse contexto, o MP de Contas, com as vênias de estilo, diverge da Sefti e entende que as alegações apresentadas pela instituição financeira elidem a suposta falha relativa ao não parcelamento do objeto.  
***
 Passando-se à questão do somatório de atestados, aspecto também suscitado pela empresa representante, o MP de Contas observa que a análise empreendida pelo auditor-instrutor partiu do pressuposto de que o objeto deveria ser parcelado. Naquele cenário as exigências de atestados seriam descabidas e restringiriam, sem justificativa razoável, a competição do certame.  
 Contudo, considerando-se que há justificativas plausíveis para a contratação em lote único, as exigências de qualificação técnica apresentadas no edital de licitação não se afiguram desproporcionais à natureza dos serviços pretendidos.  
Nessa linha, e digna de nota a seguinte manifestação do Banco do Brasil: 
"Na elaboração do edital foi adotado o princípio de exigir no máximo 50% (entre 31,42% e 50,00%) da capacidade do maior data center, o ICI II/DF. Assim, uma empresa que está habilitada para prestar o serviço neste data center, também estará apta a assumir os demais sites, não cerceando a licitação.  
O edital também permite um atestado para cada característica (alínea) da parcela de maior relevância, podendo, portanto, serem utilizados até 6 (seis) atestados, como ilustrado abaixo: 
Em exemplo real para comprovar o mencionado, a empresa RCS utilizou dois atestados para comprovar sua qualificação técnica.  
A restrição de não somar atestados de uma mesma característica intenciona selecionar empresas com experiência mínima e indispensável para executar o encargo licitado. Pois é patente que uma empresa que opera 14 data centers de 100 m² não possui a capacidade técnica nem a expertise necessária para gerenciar um data center de 1.400 m², como exigido no item 8.3.10.1, alínea a.  
Todos os editais citados ao longo deste documento, que estão elencados a seguir, adotam o mesmo critério para o somatório de atestados. Evidenciando, portanto, que se trata de padrão em licitações de manutenção de infraestrutura.  
a)	TCU - PE nº 021/2020 - manutenção de 38 imóveis nas 27 UFs;  
b)	Dataprev - PE nº 688/2020 - manutenção e operação do data center DCRJ;  
c)	Caixa - PE nº 051/7066-2019 - manutenção e operação do data center CTC/DF."  
Como se observa, as exigências relativas à qualificação técnica se coadunam com a natureza dos serviços pretendidos, bem como são similares a outras contratações promovidas pela administração pública federal.  
Desse modo, no tocante à representação constante no processo apenso, o MP de Contas entende que o Tribunal deve conhecê-la, ante o preenchimento dos requisitos de admissibilidade inerentes à matéria para, no mérito, considerá-la improcedente.   
III
Ante o exposto, o MP de Contas, manifestando-se parcialmente de acordo com as análises constantes dos autos, propõe ao Tribunal: 
a)	conhecer da representação formulada pelo Consórcio Conbrás - Top Service, satisfeitos os requisitos de admissibilidade constantes no art. 87, § 2º, da Lei 13.303/2016, c/c o art. 237, inciso VII e parágrafo único, do Regimento Interno/TCU, e no art. 103, § 1º, da Resolução - TCU 259/2014, para, no mérito, considerá-la procedente; 
b)	conhecer da representação formulada pela empresa Green4T Soluções TI Ltda., satisfeitos os requisitos de admissibilidade constantes no art. 87, § 2º, da Lei 13.303/2016, c/c o art. 237, inciso VII e parágrafo único, do Regimento Interno/TCU, e no art. 103, § 1º, da Resolução - TCU 259/2014, para, no mérito, considerá-la improcedente; 
c)	determinar ao Banco do Brasil S.A., com fundamento no art. 4º, inciso I, da Resolução - TCU 315/2020, que, no prazo de quinze dias, adote providências quanto aos itens abaixo, e informe ao TCU, no mesmo prazo, os encaminhamentos realizados: 
c.1) caso deseje dar continuidade à Licitação Eletrônica 2020/03585 (7421) , anule o ato administrativo que inabilitou o consórcio Conbrás Serviços Técnicos de Suporte Ltda. e Top Service Serviços e Sistemas S/A, e consequentemente todos os atos dele decorrentes, considerando que não restou demonstrada a motivação para interpretação dada pelo BB relativa à cumulatividade das exigências constantes dos subitens 8.9.1 e 8.9.2, a qual também não se coaduna com o disposto no item 66 do Regulamento de Licitações e Contratos do Banco do Brasil; 
d)	informar ao Banco do Brasil S.A, à empresa RCS Tecnologia Ltda., e ao representante do acórdão que vier a ser proferido, destacando que o relatório e o voto que fundamentam a deliberação ora encaminhada podem ser acessados por meio do endereço eletrônico www.tcu.gov.br/acordaos; e 
e)	arquivar o presente processo, com fulcro no art. 169, III, do Regimento Interno/TCU, sem prejuízo de que a Selog monitore o cumprimento da determinação proposta no item c".
É o relatório.

Caroline Scopel Cecatto (64.878/OAB-RS), representando Banco do Brasil S.a.; Álvaro Luiz Miranda Costa Júnior (29.760/OAB-DF), Ana Luiza Queiroz Melo Jacoby Fernandes (51.623/OAB-DF) e outros, representando Conbrás Serviços Técnicos de Suporte Ltda.

Procurador Júlio Marcelo de Oliveira.

REPRESENTAÇÃO. BANCO DO BRASIL. PEDIDO DE MEDIDA CAUTELAR. LICITAÇÃO ELETRÔNICA. SERVIÇOS ESPECIALIZADOS EM SUSTENTABILIDADE OPERACIONAL DE "DATA CENTERS" E AMBIENTES DE MISSÃO CRÍTICA. SUPOSTO TRATAMENTO DIFERENCIADO DE LICITANTES REUNIDOS EM CONSÓRCIO: EXIGÊNCIA CUMULATIVA DOS REQUISITOS RELATIVOS A ÍNDICE CONTÁBIL E DE PATRIMÔNIO LÍQUIDO MÍNIMO CUMULATIVAMENTE. POSSÍVEL VIOLAÇÃO DO INSTRUMENTO CONVOCATÓRIO. PLAUSIBILIDADE. CONCESSÃO E REVOGAÇÃO DE MEDIDA CAUTELAR. APENSAMENTO DO TC 012.386/2021-9 A ESTE PROCESSO: REPRESENTAÇÃO COM MESMO OBJETO E MOTIVOS DIVERSOS. MANIFESTAÇÃO DO MINISTÉRIO PÚBLICO ESPECIALIZADO. PROCEDÊNCIA DE UMA DAS REPRESENTAÇÕES. IMPROCEDÊNCIA DA OUTRA. DETERMINAÇÕES. ARQUIVAMENTO

REPRESENTAÇÃO (REPR)

Secretaria de Controle Externo de Aquisições Logísticas (Selog).

1.	Conforme descrito no relatório precedente, trata este processo de representação com pedido de medida cautelar, formulada pelo Consórcio Conbrás - Top Service, em face de possíveis irregularidades na Licitação Eletrônica 2020/03585 (7421) , promovida pelo Banco do Brasil S.A., cujo objeto compreende a sustentabilidade operacional dos datacenters e ambientes de missão crítica do Banco do Brasil, localizados nas cidades de Brasília - DF, Rio de Janeiro - RJ, São Paulo - SP, São Jose dos Pinhais - PR, Curitiba - PR e Belo Horizonte - MG, incluindo os serviços de monitoração, operação e manutenção das instalações eletromecânicas e civil, a gestão dos ativos de infraestrutura, o fornecimento de peças, materiais, insumos e todo o necessário para a prestação dos serviços.
2.	A representante suscitou que o edital continha irregularidades relacionadas à aferição da qualificação econômico-financeira de consórcios, requereu fosse adotada medida cautelar e, no mérito, fosse determinada a anulação do ato que desclassificou a representante.
3.	Acompanhando o pronunciamento da unidade técnica, expedi decisão à peça 19, referendada pelo Acórdão 1679/2021-TCU-Plenário e determinei cautelarmente a suspensão do andamento da licitação eletrônica, até que o Tribunal deliberasse sobre o mérito da matéria, vez que entendi presentes os requisitos conformadores da concessão da medida liminar.
4.	Em seguida, o Banco do Brasil interpôs agravo da decisão, cujos argumentos considerei pertinentes para afastar, naquele momento, os pressupostos que justificaram a concessão da cautelar, o que me motivou a expedir o despacho à peça 45, que conheceu do agravo e revogou a medida liminar deferida em 12/7/2021.
5.	Nesse ínterim, recebidas as manifestações oriundas das oitivas e diligências promovidas pelo Tribunal, a Selog produziu a derradeira instrução à peça 90-92 e, com pronunciamentos divergentes, prevaleceu a orientação do diretor da unidade, no sentido de conhecer da representação para considerá-la procedente, e fazer a seguinte determinação ao Banco do Brasil (peça 91, p. 6) :
20.3. determinar ao Banco do Brasil S.A., com fundamento no art. 4º, inciso I, da Resolução - TCU 315/2020, que, no prazo de quinze dias, adote providências quanto aos itens abaixo, e informe ao TCU, no mesmo prazo, os encaminhamentos realizados:
a) caso deseje dar continuidade à Licitação Eletrônica 2020/03585 (7421) , anule o ato administrativo que inabilitou o consórcio Conbras Serviços Técnicos de Suporte Ltda. e Top Service Serviços e Sistemas S/A, e consequentemente todos os atos dele decorrentes, considerando que não restou demonstrada a motivação para interpretação dada pelo BB relativa à cumulatividade das exigências constantes dos subitens 8.9.1 e 8.9.2, a qual também não se coaduna com o disposto no item 66 do Regulamento de Licitações e Contratos do Banco do Brasil;
6.	Considerando relevância da matéria em exame, determinei em 21/10/2021 o envio dos autos ao Ministério Público de Contas para emissão de parecer sobre a representação, mediante o despacho à peça 93.
7.	Em paralelo, transitou pelo meu Gabinete a representação autuada no TC Processo 012.386/2021-9, que versou sobre o mesmo certame, agora proposta pela empresa Green4T Soluções Ltda., relatando outras irregularidades na Licitação Eletrônica 2020/03585 do Banco do Brasil, relativas, basicamente, ao não parcelamento do objeto, visto que os serviços abrangeriam dez unidades localizadas em diversas cidades (Brasília/DF, Rio de Janeiro/RJ, São Paulo/SP, São José dos Pinhais/PR, Curitiba/PR e Belo Horizonte/MG) . Além disso, insurgiu-se quanto à vedação ao somatório de atestados e quanto ao alegado excesso na exigência de quantitativo mínimo das parcelas de maior relevância.
8.	Naqueles autos, a derradeira proposta da Secretaria de Fiscalização de Tecnologia da Informação-Sefti (peças 64-66) , após realizadas as oitivas e diligências pertinentes, foi no sentido de conhecer da representação, indeferir o pedido de medida cautelar, e determinar ao Banco do Brasil a anulação do certame e de todos os atos dele decorrentes, visto que o edital continha graves restrições à competitividade, verbis (peça 64, p. 13, daquele TC) : 
77.3. com fundamento no artigo 71, inciso IX, da Constituição Federal, c/c artigo 45 da Lei 8.443/1992, assinar prazo de cinco dias para que o Banco do Brasil S/A, no que tange à Licitação Eletrônica 2020/03585 (Licitação 854351) , adote as medidas abaixo, necessárias ao exato cumprimento da lei: 
77.3.1 promova sua anulação e de todos os atos dela decorrentes, tendo em vista que o seu edital contém graves restrições à competitividade, violando o art. 31 da Lei 13.303/2016, com potencial prejuízo ao erário, já que podem ter impedido diversas empresas capacitadas de participar do certame, direcionando o objeto para um grupo muito reduzido e restrito de empresas, impedindo a seleção da melhor proposta para a administração (art. 32, II, da Lei 13.303/2016) , face ao não parcelamento obrigatório do objeto, nos termos do art. 32, III, do mesmo diploma legal, e à exigência desproporcional de requisitos a serem comprovados por meio de atestados da capacidade técnica, em desacordo com a jurisprudência do TCU sobre o assunto; 
77.3.2. encaminhe ao Tribunal, no prazo de até quinze dias, documentação que comprove o cumprimento do subitem acima; 
77.4. dar ciência ao Banco do Brasil S/A, com fundamento no art. 9º, I, da Resolução TCU 315/2020, que no âmbito da Licitação Eletrônica 2020/03585 (Licitação 854351) foram identificadas as irregularidades abaixo destacadas: 
77.4.1. ausência de parcelamento mandatório do objeto em tantas unidades quanto economicamente viáveis, contrariando o disposto no art. 32, III, da Lei 13.306/2016; 
77.4.2. a exigência de requisitos a serem comprovados por meio de atestados tomando-se por base um datacenter hipotético, formado pelo somatório das características dos demais, restringiu a competição por meio de exigências descabidas ou pela vedação injustificada do somatório de atestados menores, e pode ter impedido a obtenção da melhor proposta para a administração, em contrariedade ao art. 32, II, da Lei 13.303/2016;
9.	Tendo em vista a identidade de objeto entre as representações, determinei, nos autos do TC Processo 012.386/2021-9, mediante despacho proferido em 17/11/2021, o apensamento daquele processo a este feito, que então já se encontrava no Gabinete do i. Procurador Júlio Marcelo de Oliveira, para que emitisse parecer unificado em relação às irregularidades atribuídas a esta licitação promovida pelo Banco do Brasil, no intuito de conferir maior racionalidade ao encaminhamento a ser dado quanto ao referido certame, à luz dos pareceres tanto da Selog quanto da Sefti.
10.	Neste momento processual, chega ao meu Gabinete a manifestação do douto MP/TCU (peça 96) , que emitiu o parecer transcrito no relatório, e no qual pugna pelo conhecimento de ambas as representações, para considerar procedente aquela proposta pelo Consórcio Conbrás - Top Service, e improcedente a proposta pela Empresa Green4T Soluções TI Ltda., com a seguinte proposta de determinação ao Banco do Brasil:
c)	determinar ao Banco do Brasil S.A., com fundamento no art. 4º, inciso I, da Resolução - TCU 315/2020, que, no prazo de quinze dias, adote providências quanto aos itens abaixo, e informe ao TCU, no mesmo prazo, os encaminhamentos realizados: 
c.1) caso deseje dar continuidade à Licitação Eletrônica 2020/03585 (7421) , anule o ato administrativo que inabilitou o consórcio Conbrás Serviços Técnicos de Suporte Ltda. e Top Service Serviços e Sistemas S/A, e consequentemente todos os atos dele decorrentes, considerando que não restou demonstrada a motivação para interpretação dada pelo BB relativa à cumulatividade das exigências constantes dos subitens 8.9.1 e 8.9.2, a qual também não se coaduna com o disposto no item 66 do Regulamento de Licitações e Contratos do Banco do Brasil.
II
11.	Acompanho o pronunciamento do douto Ministério Público de Contas, incorporando seus fundamentos a estas razões de decidir.
12.	No que se refere a este feito (TC Processo 019.112/2021-1) , anuo ao entendimento derradeiro externado pela Diretoria da Selog e secundado pelo MP/TCU, no sentido de que o Banco do Brasil exigiu requisitos de qualificação econômico-financeira mais rígidos para os consórcios do que o definido no art. 66, "a" do Regulamento de Licitações e Contratos do Banco do Brasil (RLCBB) , a seguir transcrito
Art. 66. Quando permitida a participação na licitação de pessoas jurídicas organizadas em consórcio, serão observadas as seguintes condições:  
[...] 
IV - comprovação de qualificação econômico-financeira, mediante: 
a)	apresentação do somatório dos valores de cada consorciado, na proporção de sua respectiva participação, podendo o BB estabelecer, para o consórcio, um acréscimo de até 30% (trinta por cento) dos valores exigidos para licitante individual; e 
b)	demonstração, por cada consorciado, do atendimento aos requisitos contábeis definidos no instrumento convocatório.
§1º Deverão ser priorizados os parâmetros estabelecidos nos incisos I e II. 
13.	Não obstante tenha externado o entendimento, no despacho à peça 45 que revogou a medida cautelar, de que a redação do edital lançado pelo BB seria passível de aperfeiçoamento em futuros certames, a fim de se evitar questionamentos da espécie, e de que a interpretação dada pelo Banco surgia razoável, posicionamento esse chancelado pelo auditor-instrutor, de fato verifico que a manifestação do Diretor da 1ª Diretoria da Selog (peça 91) , trouxe luzes no sentido de evidenciar que o Banco somente exigiu dos consórcios o constante da alínea "b" do inciso IV do referido art. 66 do Regulamento de Licitações e Contratos da Empresa, verbis:
13.1.	Ocorre que uma leitura mais pormenorizada desse dispositivo leva aos seguintes entendimentos acerca da comprovação dos requisitos de qualificação econômico-financeira de licitantes consorciados: 
a)	na alínea "a", se prevê a exigência de somatório dos valores proporcionais de cada consorciado, podendo o Banco estabelecer, nesse caso, um acréscimo de até 30% dos valores exigidos para o licitante individual. Da leitura das disposições editalícias em voga, percebe-se que o BB, embora tenha previsto essa regra de somatório (item 8.9) , não aumentou percentualmente nenhuma das exigências para os consórcios; e 
b)	na alínea "b", cumulativamente, se exige que cada participante do consórcio, atenda aos requisitos contábeis exigidos no edital. Percebe-se, pois, que: i) conquanto fossem requisitos cumuláveis ("a" + "b") , o BB somente exigiu o constante da alínea "b", expressa no item 8.9.2 do edital. 
13.2. Logo, a cumulatividade possível prevista no RLCBB não corresponde à defendida pela unidade jurisdicionada (UJ) em relação ao item 8.9. (Grifos no original) 
14.	Nesse ponto, embora a TOP Service, individualmente, não tenha comprovado índice de liquidez geral superior a 1,0, o consórcio logrou demonstrar a exigência relativa a patrimônio líquido igual a superior a 10% do valor global da proposta, o que atenderia ao disposto nos itens 8.3.7, 8.3.7.2 e item 8.9.2 do edital (peça 4, p. 15 e 19) :
8.3.7. Balanço Patrimonial e demonstrações contábeis, acompanhados do demonstrativo das contas de lucros e prejuízos, apresentados na forma da legislação em vigor, que comprovem que o INTERESSADO possui os índices de Liquidez Geral (LG) , de Solvência Geral (SG) e de Liquidez Corrente (LC) maiores que 1,0 (um) ; 
[...] 
8.3.7.2. Nos casos em que qualquer um dos índices seja igual ou menor que 1,0 (um) , os INTERESSADOS deverão possuir, no Balanço Patrimonial analisado, patrimônio líquido igual ou superior a 10% (dez por cento) do valor global de sua proposta.
 (...) 
8.9. Para fins de Qualificação Econômico-Financeira, será admitido o somatório dos valores de cada consorciado, na proporção de sua respectiva participação.  
8.9.1.	Para a comprovação da boa situação financeira, no cálculo de todos os índices mencionados, cada empresa consorciada deverá apresentar resultado maior que 1,0 (um) .  
8.9.2.	Para comprovação do patrimônio líquido exigido, admitir-se-á o somatório do patrimônio líquido de cada empresa consorciada, na proporção de sua respectiva participação no consórcio
15.	Continua a unidade técnica, ao ponderar que quanto à responsabilidade solidária dos integrantes do consórcio e à possível insolvência da Top Service Serviços e Sistemas S/A em eventual chamamento à execução contratual, essa empresa possui tão somente 10% de participação no consórcio, permanecendo a quase totalidade com a Conbrás Serviços Técnicos de Suporte Ltda.:
14.	Quanto ao argumento da RCS de que, visto que o art. 15, V, da nova lei de licitações (Lei 14.133/2021) prevê responsabilidade solidária dos integrantes do consórcio, "como a TOP SERVICE arcaria individualmente com a execução contratual na falta da CONBRAS, sendo que a TOP SERVICE não possui capital suficiente para arcar com todas as suas obrigações?", vale fazer as seguintes considerações: 
a)	inicialmente, convém lembrar que a UJ é submetida ao estatuto das empresas estatais (Lei 13.303/2016) e não à Lei 14.133/2021) ; 
b)	quanto à questão da responsabilidade solidária, os itens 3.6 e 8.11 do edital preveem o seguinte (peça 4, p. 7 e 19 - grifos ausentes do original) : 
3.6. Será permitida a participação de pessoas jurídicas organizadas em consórcio comprovado por meio de compromisso público ou particular subscrito pelos consorciados, com indicação do consorciado responsável (líder) e cláusula de solidariedade, desde que atendidas as demais condições previstas no art. 66 do RLBB, e aquelas estabelecidas neste Edital. 
[...] 
8.11. As empresas consorciadas serão solidariamente responsáveis pelas obrigações do consórcio nas fases de licitação e durante a vigência do CONTRATO. 
c) embora exista essa previsão editalícia, calha lembrar que o consórcio composto pela Conbras Serviços Técnicos de Suporte Ltda. e pela Top Service Serviços e Sistemas S/A tem a participação de 90% daquela e 10% desta, conforme consta do Termo de Compromisso à peça 2. Dessa forma, o questionamento da RCS acerca de como a Top Service arcaria com a execução contratual na falta da Conbras perde seu valor considerando que a Conbras representa quase a totalidade do consórcio. É dizer, esse questionamento teria a mesma valia daquela que viesse a questionar, caso a Conbras participasse do certame em comento individualmente, como ela faria caso não conseguisse honrar com a execução contratual. Para essas situações é que a contratante estipula vários requisitos de habilitação e exigências de apresentação de garantias (vide item 11 do edital - peça 4, p. 22) , visando minimizar o risco de inexecução contratual por parte da futura contratada. (Grifos no original) 
16.	Desse modo, embora o Banco possa ter tido a intenção de exigir dos consórcios os índices contábeis individuais superiores a 1,0 e cumulação com o patrimônio líquido superior a 10% do valor da proposta, não é o que se extrai da literalidade dos termos do edital, exigência essa que implicaria, inclusive, requisitos de qualificação econômico-financeira superiores àqueles definidos no art. 66 do Regulamento de Licitações e Contratos do BB.
17.	Assim, acolho a proposta alvitrada pelo titular da Selog, e corroborada pelo representante do MP/TCU, no sentido de determinar ao Banco do Brasil que, caso deseje dar continuidade à Licitação Eletrônica 2020/03585 (7421) , anule o ato administrativo que inabilitou o consórcio Conbras Serviços Técnicos de Suporte Ltda. e Top Service Serviços e Sistemas S/A, e consequentemente todos os atos dele decorrentes, considerando que não restou demonstrada a motivação para interpretação dada pelo BB relativa à cumulatividade das exigências constantes dos subitens 8.9.1 e 8.9.2, a qual também não se coaduna com o disposto no item 66 do Regulamento de Licitações e Contratos do Banco do Brasil.
III
18.	No que diz respeito à representação formulada pela Empresa Green4T Soluções TI Ltda. (TC Processo 012.386/2021-9) , acompanho a proposta do MPTCU, que diverge do encaminhamento proposto pela Sefti, para considerar que o não parcelamento do objeto foi devidamente justificado, bem como as exigências de qualificação técnica do edital se coadunam com a natureza dos serviços a serem prestados, e são similares a outras contratações promovidas pela Administração Federal, devendo a respectiva representação ser conhecida e, no mérito, ser considerada improcedente.
19.	Quanto ao não parcelamento, conforme detalhadamente exposto pelo Banco do Brasil, os serviços de TI estão distribuídos em ambientes de missão crítica, conforme a arquitetura de tecnologia da informação adotada pela empresa estatal, sendo que a paralisação de um desses ambientes críticos pode acarretar prejuízo no processamento de outros ambientes, ainda que localizados em região geográfica distinta. 
20.	Conforme assinalado pelo MPTCU, o Banco já havia detalhado explicações pertinentes à interdependência lógica dos datacenters à peça 47 dos autos, dados esses complementados às peças 94-95, destacando-se que:
	i) a opção por lote único permite mitigar atrasos ou retrabalhos inerentes às diversidades metodológicas de cada contratada, reduzindo os riscos de indisponibilidade dos sistemas;	
	ii) diferentemente dos sistemas de infraestrutura, como energia elétrica, que são independentes, os dez ambientes críticos dependem um do outro para funcionarem e garantirem o processamento de TI do Banco. Nesse sentido, o BB exemplifica (peça 95, p. 7) :
Para exemplificar essa interdependência, se um cliente estiver em uma agência na cidade de Belo Horizonte/MG realizando uma transferência bancária, vários data centers serão utilizados:
1. DC BH01/MG: solicitação da transação originada na agência conectada ao DC;
2. DC ICI II/DF (CCT I) : processamento da transação;
3. DC Verbo Divino/SP: envia notificação/SMS ao cliente comunicando a transação;
4. DC SJP/PR: presta suporte via CRBB - Central de Relacionamento Banco do Brasil - em caso de dúvidas ou questionamentos do cliente.
Ou seja, pelo menos 4 (quatro) data centers serão necessários para uma simples transferência bancária.
Como exemplo adicional, os data centers do Rio de Janeiro/RJ, embora sejam controlados por Brasília, efetuam o processamento da mesa financeira do Banco, na ordem de bilhões de reais. Portanto, qualquer incidente num DC pode afetar o cliente final e o funcionamento do sistema como um todo.
	iii) Toda gestão de TI e de infraestrutura é centralizada em Brasília, onde ocorre a maior parte do processamento e armazenamento de dados dos clientes e principais dados corporativos, protegidos por contingências e backups exigidos pelas regulamentações que regem o sistema bancário, sendo que em dias de pico de processamento, os sites "remotos" funcionam como extensão do principal em Brasília, o que exige a gestão centralizada dos processos, a fim de assegurar 100% de disponibilidade.
21.	Por essas e outras razões de ordem técnica detalhadas nas informações prestadas pelo banco, o parcelamento compulsório do objeto foi contraindicado por razoes técnicas de segurança da informação, e em virtude da interrelação e interdependência entre os serviços executados pelos diversos datacenters do banco. 
22.	Outros argumentos apresentados pelo Banco do Brasil mostraram-se sólidos (peça 95) , no sentido de justificar o não parcelamento do objeto no presente empreendimento, que a seguir sumarizo:
	i) economia de escala e vantajosidade financeira: o Banco incorreria em carga administrativa significativamente maior para gerenciar cinco contratos ao invés de um, haja vista que necessitaria de mais fiscais de contrato, mais escritórios locais do Banco para fiscalização do serviço, maior oneração da estrutura responsável por aprovações de aditamentos contratuais (jurídico, assessores, gerentes, diretores e vice-presidentes) . O BB cita exemplo da Caixa Econômica Federal, que após sua primeira contratação com unificação de contratos em 2014, houve uma redução de 12% a 14% dos custos da estrutura administrativa (fonte: 3º Seminário Nacional de Obras Públicas e Manutenção Predial) ;
	O BB cita como exemplo o Pregão Eletrônico nº 021/2020, realizado pelo TCU, que adotou modelo de contratação única para serviços de manutenção de 38 (trinta e oito) imóveis, dentre prédios sede e apartamentos funcionais, localizados nos 26 (vinte e seis) estados e no Distrito Federal, a redução na quantidade contratos possibilita a centralização das administrações local e central da contratada, além de reduzir a carga administrativa do Banco na gestão de contratos, evidenciando a compatibilidade com os princípios da eficiência, da economicidade e da vantajosidade para Administração Pública, bem como a segurança quanto ao alcance dos resultados previstos e a redução de custos, conforme comparativo de vantajosidade de uma licitação em lote único em comparação a uma de cinco lotes (uma por unidade federativa) .
	Nesse sentido, considerada a necessidade de uma estrutura fixa mínima da contratada para cada lote, o custo mensal de administração sairia de R$ 457 mil para R$ 1,6 milhões, conforme tabela estimativa a seguir, baseada na licitação eletrônica nº 2020/03585:
	ii) competitividade: Para analisar como seria o cenário da licitação na hipótese de parcelamento do objeto, comparou-se a licitação em tela com outros dois processos recentes de contratação de serviços de operação e manutenção para data centers, um da Dataprev e outro da Caixa Econômica Federal. Ambos optaram pela contratação parcelada e o que se observa é que o parcelamento não importou em aumento da competitividade:
23.	Como decorrência do acolhimento das razões relativas ao não parcelamento do objeto, caem por terra igualmente as alegações de exigências descabidas de qualificação técnica previstas no edital, visto que quanto ao somatório de atestados, a análise empreendida pela Sefti que rejeitou essa exigência, partiu do pressuposto de que o objeto deveria ser parcelado.
24.	Uma vez haver justificativas razoáveis para contratação em lote único, acompanho as conclusões do MPTCU no sentido de que as exigências de qualificação técnica apresentadas no edital de licitação não se afiguram desproporcionais à natureza dos serviços pretendidos. Merece destaque exemplo trazido pela empresa estatal (peça 95, p. 15) :
Em exemplo real para comprovar o mencionado, a empresa RCS utilizou dois atestados para comprovar sua qualificação técnica.
A restrição de não somar atestados de uma mesma característica intenciona selecionar empresas com experiência mínima e indispensável para executar o encargo licitado. Pois é patente que uma empresa que opera 14 data centers de 100 m² não possui a capacidade técnica nem a expertise necessária para gerenciar um data center de 1.400 m², como exigido no item 8.3.10.1, alínea a.
Todos os editais citados ao longo deste documento, que estão elencados a seguir, adotam o mesmo critério para o somatório de atestados. Evidenciando, portanto, que se trata de padrão em licitações de manutenção de infraestrutura.
a) TCU - PE nº 021/2020 - manutenção de 38 imóveis nas 27 UFs;
b) Dataprev - PE nº 688/2020 - manutenção e operação do data center DCRJ;
c) Caixa - PE nº 051/7066-2019 - manutenção e operação do data center CTC/DF.
25.	Desse modo, verifico que as exigências relativas à qualificação técnica se conformam com a natureza dos serviços licitados, bem como se mostram similares a outras contratações promovidas pela administração pública federal, motivo pelo qual a representação constante do TC Processo 012.386/2021-9 merece ser conhecida e, no mérito, considerada improcedente.  
26.	Acrescento, na linha do que foi por mim propugnado no despacho à peça 45, e corroborado pela instrução inicial da Selog à peça 90, a necessidade de determinar ao Banco do Brasil que aperfeiçoe a redação de editais similares ao convocatório da Licitação Eletrônica 2020/03585 (7421) , visto que no caso concreto, verificou-se que o item 8.9 (subitens 8.9.1 e 8.9.2) do edital, com previsão de admissão de consórcios na licitação, não detalhou ou justificou expressamente, embora subtendido, serem cumulativos os requisitos de comprovação de capacidade econômico-financeira.
27. 	Ante o exposto, alinho-me ao parecer lavrado pelo Ministério Público junto ao TCU, e VOTO no sentido de que seja adotado o Acórdão que ora submeto a este Plenário.
TCU, Sala das Sessões, em 19 de janeiro de 2022.
RAIMUNDO CARREIRO 
Relator